【裁判字號】    97,訴,4878
【裁判日期】    980212
【裁判案由】    偽造文書
【裁判全文】
臺灣臺中地方法院刑事判決              97年度訴字第4878號
公  訴  人  臺灣臺中地方法院檢察署檢察官
被      告  甲○
選任辯護人  盧永盛律師
上列被告因偽造文書案件，經檢察官提起公訴（97年度偵字第25
908號），本院判決如下：
    主    文
甲○所犯如附表所示之行使偽造私文書罪所處之刑，應執行有期
徒刑伍月，如易科罰金，以新臺幣壹仟元折算壹日。
被訴於民國九十七年二月七日行使偽造私文書部分，無罪。
    犯罪事實
一、甲○與丁○○為婆媳關係，丁○○原籍設在臺中巿北屯區
    子巷33之9號，於民國97年3月間，丁○○因與其夫丙○○發
    生爭執，感情不睦，因而離家出走。甲○明知丁○○已離家
    出走，並未居住在前揭戶籍地，竟基於行使偽造私文書之犯
    意，於附表所示之時間，在臺中巿北屯區北屯區子巷33之
    9號，於附表所示之本院送達證書回證及中華郵政掛號郵件
    收件回執上，盜用丁○○所有，放置在上揭戶籍地內之印章
    於該等送達證書、掛號郵件收件回執上，表示該等文件係由
    丁○○收受之意，而偽造該等送達證書、掛號郵件收件回執
    ，再交予不知情之郵務人員而行使之，分別致生損害於丁○○、陳郁君、丙○○及本院對訴訟文書送達之正確性。
二、案經丁○○委由吳文虎律師訴由臺灣臺中地方法院檢察署檢
    察官偵查起訴。
    理    由
壹、有罪部分：
一、訊據被告甲○固坦承：確曾於附表所示之時間、地點，持告
    訴人丁○○所有之印章，蓋用於附表所示之送達證書及郵件
    收件回執等情，惟矢口否認有何行使偽造私文書犯行，辯稱
    ：之前告訴人有同意伊可以持該印章收信，且因為郵差說要
    以印章收信，所以伊才會以該印章收信，伊沒有偽造私文書
    的犯意云云。然查：
(一)、被告於附表所示之時間、地點，持告訴人所有之印章，蓋用
    於附表所示之送達證書及郵件收件回執乙節，業據告訴人於
    偵查中指述明確，且為被告所不爭執，並有本院送達證書2
    張、中華郵政掛號郵件收件回執3張、吳文虎律師事務所97
    年7月9日虎字第0030號函、臺中大全街郵局存證信函第582
    號郵局存證信函各乙份在卷可參。
(二)、被告雖以前開言詞置辯，惟查：
１、證人即告訴人丁○○於本院審理時結證稱：該收件的圓戳章
    從來沒有在家裡使用過，那是伊在大陸時使用的，是被告他
    們主動去把這個章拿出來使用。在子巷這個住處，沒有放
    公共印章供大家使用，伊的掛號信都是伊自己收。伊於97年
    2月7日離家，大概10天之後，伊有再回去。但是該住所，只
    要伊婆婆（即被告）在家，她會從屋內反鎖，有鑰匙也沒有
    辦法開。伊於97年3月6日又離家，到5月28日才又回去，但
    是伊進不去，所以才會報警處理。5月28日之後，伊就沒有
    再回去了等語（見本院98年1月15日審理筆錄），則依證人
    丁○○所述，其未曾事先同意或授權被告得以使用其印章收
    取任何信件，且其自97年3月6日離開上址後，即未曾進入前
    址。
２、告訴人曾於97年5月28日返回上開住處，然因無法以其所有
    之鑰匙開門進入，曾報警處理，經警到場處理，被告仍拒絕
    告訴人進入前開住處乙情，業據告訴人以證人身分結證明確
    ，且有臺灣高等法院臺中分院檢察署97年度上議字第1721號
    處分書乙份在卷可參；又證人即告訴人之配偶丙○○於本院
    審理時結證稱：告訴人從97年4月初開始，就沒有住在上揭
    戶籍址，只有於97年5月底，曾經驚動警方回來2次。被告知
    道告訴人於97年4、5月間是離家出走等語（見本院98年1 月
    15日審理筆錄），則被告明知告訴人於97年4月初即離開前
    開住所，於97年4月初後，即未曾居住在該住處，甚且於97
    年5月28日拒絕告訴人進入前揭住處，顯見被告主觀上知悉
    告訴人並未居住在上揭地址，然仍分別於97年5月14日、28
    日、29日、同年6月3日、同年7月11日，持未居住於該址之
    告訴人所有之印章，蓋用於前開送達證書及存證信函郵件收
    件回執，以表彰係告訴人本人收受該等文件，實難謂其未有
    偽造私文書之犯意，是被告上開所辯，尚無足採認。是本件
    事證明確，被告犯行洵堪認定，應予依法論科。
二、論罪科刑部分：
(一)、核被告甲○就附表編號1至5所為，均係犯刑法第216條、第
    210 條行使偽造私文書罪。
(二)、被告盜用印章，係偽造私文書之階段行為，偽造後復持以行
    使，其偽造私文書之低度行為經行使偽造私文書之高度行為
    所吸收，均不另論罪。
(三)、被告所犯5次行使偽造私文書罪，犯意各別，且犯罪時間不
    同，應予分論併罰。
(四)、爰審酌被告素行良好，並無前科，有臺灣高等法院被告前案
    紀錄表乙份在卷可參，其年事已高，而本件紛爭之起因，係
    因告訴人與被告之子夫妻感情不睦，又被告雖持告訴人之印
    章收受前開文書，然就附表編號1、2所示之支付命令，告訴
    人於該等支付命令確定前，已向本院聲明異議，對告訴人所
    造成之損害非鉅，且附表編號3至5所示之存證信函，係告訴
    人分別寄發予陳郁君、丙○○，被告雖以告訴人之印章收受
    ，然陳郁君、丙○○並未有對被告表示追究之意，對告訴人
    之損害尚微，及被告犯罪後，仍矢口否認犯行等一切情狀，
    分別量處如主文所示之刑，並定應執行刑及易科罰金之折算
    標準，以示懲儆。至附表所示文件上之「丁○○」印文，產
    生該等印文之印章，係告訴人所有，而經被告盜蓋，該等印
    文並非偽造之印文，本院自無從就之予以宣告沒收，起訴書
    認該等印文，應依刑法第219條之規定併予宣告沒收乙節，
    尚有誤會，併此敘明。
貳、無罪部分：
一、公訴意旨略以：被告甲○與告訴人丁○○為婆媳關係，告訴
    人丁○○原籍設在臺中巿北屯區子巷33之9號即被告現住
    地。告訴人丁○○於97年2月7日，在臺中巿北屯區子巷33
    之9號戶籍地內，遭配偶丙○○暴力相向，告訴人為求自保
    ，遂觸動其前委由中興保全股份有限公司（以下簡稱中興保
    全）安裝之保全系統求援，豈料中興保全派遣保全人員乙○○前來查看時，被告竟向保全人員乙○○佯稱係誤觸保全系
    統，更基於不法之犯意，在中興保全緊急處理報告書上，偽
    簽告訴人之名，表示對該次保全系統警報為「誤觸」、「無
    異狀」之意思表示，而以告訴人名義，偽造該緊急處理報告
    書，再將該報告書交予乙○○收回銷案而行使該不實之報告
    書，致生損害於告訴人及中興保全對保全事件處理及管理之
    正確性等語，因認被告涉犯刑法第216條、第210條行使偽造
    私文書罪嫌。
二、按犯罪事實應依證據認定之，無證據不得認定犯罪事實；又
    不能證明被告犯罪者，應諭知無罪之判決，刑事訴訟法第15
    4條第2項、第301條第1項分別定有明文。而認定不利於被告
    之事實須依積極證據，茍積極證據不足為不利於被告事實之
    認定時，即應為有利於被告之認定，更不必有何有利之證據
    ，又事實之認定，應憑證據，如未能發現相當證據，或證據
    不足以證明，自不能以推測或擬制之方法，為裁判基礎，且
    認定犯罪事實所憑之證據，雖不以直接證據為限，間接證據
    亦包括在內，然無論直接或間接證據，其為訴訟上之證明，
    須於通常一般之人均不致於有所懷疑，而得確信其為真實之
    程度者，始得據為有罪之認定，最高法院30年上字第816號
    、40年臺上字第86號、76年臺上字第4986號判例要旨可資參
    照。
三、公訴人認被告涉犯行使偽造私文書罪嫌，無非係以：告訴人
    之指述及卷附中興保全緊急處理報告書資為論據。訊據被告
    固坦承：伊曾於前開時間、地點，在中興保全緊急處理報告
    書上簽立告訴人之姓名，惟堅詞否認有何行使偽造私文書之
    犯行，辯稱：當天保全人員來時，只有伊起床開門，當時家
    中並沒有異狀，之前告訴人曾說如果有這樣的情形，就由伊
    幫她簽名等語。經查：
(一)、證人即中興保全公司人員乙○○於本院審理時結證稱：伊認
    識被告，被告是伊公司的客戶。於97年2月7日大年初一凌晨
    6點多，伊曾到被告子巷33之9號的住處，因為該戶有按到
    緊急按鈕。從接收到緊急按鈕到伊到達現場約10分鐘。到達
    現場後，印象中是被告開門的，伊當時有進入屋內查看，屋
    內並沒有凌亂的情形，沒有什麼東西被打破的情況，也沒有
    聽到任何奇怪的聲音。伊有上去2樓看，因為按鈕在2樓，2
    樓當時有2個小朋友，伊當時以為是小朋友誤觸按鈕，那兩
    個小孩大約是國中以下的年紀，當時那兩個小孩的表情都是
    笑笑的。當時伊有問被告有沒有什麼情況，被告說沒有什麼
    事，被告並沒有主動跟伊說是誤觸緊急按鈕，是伊先問她現
    場有無按下緊急按鈕，有無事情要處理，她是回答說不知道
    ，所以伊詢問她可否讓伊進去屋內查看一下。然後伊就在單
    子上寫「誤觸」，請被告幫伊簽名，伊看沒事就離開了。緊
    急按鈕一定要伊自己去作解除的動作，所以伊一定要到按鈕
    那裡去處理，保全系統的裝置是在2樓的樓梯口。中興保全
    緊急處理巡迴服務報告書上面記載「誤觸無異狀」是伊寫的
    ，伊之所以這樣記載是因伊到現場查看，而且有問屋內的人
    員，裡面沒有異狀，做完解除緊急按鈕的狀況後，就這樣記
    載。除了這次之外，之前也曾到該戶處理過，都是被告開門
    讓伊進去處理。處理完之後，都要讓屋主簽名，都是由被告
    簽的，伊不知道被告的名字，但是被告都是簽屋主的名字。
    伊去該戶處理時，只知道該戶是以屋主的名義申請，但是伊
    從來沒有見過屋主丁○○本人，今天是伊第一次見到丁○○
    本人。如果住戶誤觸緊急按鈕時，只要是住戶內的相關人員
    都可以簽名，不一定屋主本人簽名，因為伊是認卡片，只要
    持卡人可以解除保全系統就可以了。當天伊有向被告要卡片
    ，也是被告拿卡片讓伊解除保全系統的等語明確（見本院98
    年1月15日審理筆錄）。依證人乙○○所述，當日前往上址
    查看時，屋內並未有異狀，且依其先前至該戶處理之經驗，
    均是由被告在處理單上簽立告訴人之姓名，且案發當日亦係
    由被告持卡片交予證人乙○○解除緊急狀況。
(二)、證人丙○○於本院審理時亦結證稱：伊曾與告訴人發生口角
    ，但是爭執的聲音不大，這件事情發生的時間是在除夕夜，
    2月7日早上，伊在休息，沒有和告訴人爭吵，緊急按鈕是設
    在伊房間門口，伊房間是玻璃牆，如果當時伊與告訴人有爭
    執的話，保全員來時應該會聽到等語明確（見本院98年1月
    15日審理筆錄），依證人丙○○所述，於案發當時並未與告
    訴人發生爭執乙節，亦與證人乙○○前揭證述，其到2樓現
    場查看並無異狀、異聲等情相符。
(三)、雖證人丁○○於本院審理時證稱：97年2月7日清晨5、6時許
    ，伊所按的警鈴位置距離伊遭毆打的位置，大約是法庭的寬
    度，伊知道按緊急按鈕之後，保全人員會在短時間內到達，
    但證人乙○○到場時，伊沒有聽到聲音，所以不知道他來，
    當時伊遭到被告毆打及爭吵的情形，屋內其他人應該有聽到
    ，因為伊有出來跟小孩子求救，伊有敲小孩子房間的門，小
    孩開門，伊先生叫小孩子滾回房間，然後伊又回去伊房間，
    在回去的途中，順手按觸緊急按鈕，之後伊先生就把伊鎖在
    房間云云。然據證人丙○○證述，97年2月7日清晨，並未與
    告訴人發生爭執；依證人乙○○之證稱，當時其至2樓查看
    時，並無異聲、異狀，在2樓的兩位小朋友（即告訴人之子
    ）表情平和，並未有驚恐的表情，若果如證人丁○○所稱，
    當時曾與證人丙○○爭執，其向小孩子求救等情，衡諸常情
    ，小孩見父母爭執，母親甚且向小孩求救，於此情形，小孩
    心情上必大受影響，甚且驚恐萬分，告訴人之子豈可能甫於
    其母向其等求救後，見保全人員前來，仍表情安然、平和？
    是證人丁○○此部分所述，尚無足為被告不利之認定。
(四)、綜上所述，本件告訴人丁○○觸動緊急按鈕，保全人員乙○○前來處理時，當時屋內並未有何異常之情形。再依證人乙○○所述，於本院審理時方第一次見到告訴人本人，之前其
    至上址時，均由被告開門，且於案發當時係由被告持卡片予
    其解除緊急狀況乙情，顯見被告前揭所稱，之前告訴人曾說
    如果有這樣的情形，就由其幫她簽名等語，應非虛詞。則本
    件案發當時，被告認家中並無異常狀況，且事前告訴人曾授
    權於保全公司處理單上簽立其姓名，因而於證人乙○○所記
    載「誤觸無異狀」之中興保全緊急處理巡迴服務報告書簽立
    告訴人姓名，尚難謂其有何偽造私文書之犯意。是本院認被
    告被訴前開行使偽造私文書犯行，尚難確信已達真實，仍有
    合理性懷疑之存在，尚無從依公訴人所舉之證據，對於被告
    確有於上開時、地涉嫌行使偽造私文書事實形成確信不疑之
    心證，而認被告確有犯罪。此外，本院復查無其他積極證據
    足認被告有公訴人此部分所指行使偽造私文書之犯行，既不
    能證明被告犯罪，揆諸前揭法條及判例意旨，自應對被告為
    無罪判決之諭知。
據上論斷，應依刑事訴訟法第299條第1項前段、第301條第1項，
刑法第216條、第210條、第51條第5款、第41條第1項前段，判決
如主文。
中    華    民    國    98    年    2     月    12    日
                        臺灣臺中地方法院刑事第十五庭
                            審判長法  官  巫淑芳
                                  法  官  吳崇道
                                  法  官  劉麗瑛
以上正本證明與原本無異。
如不服本判決應於收受判決後10日內向本院提出上訴書狀，並應
敘述具體理由；其未敘述上訴理由者，應於上訴期間屆滿後20日
內向本院補提理由書（均須按他造當事人之人數附繕本）「切勿
逕送上級法院」。
                                  書記官  王玟
中    華    民    國    98    年    2    月     12    日
附錄論罪科刑法條
中華民國刑法第216條
行使第 210 條至第 215 條之文書者，依偽造、變造文書或登載
不實事項或使登載不實事項之規定處斷。
中華民國刑法第210條
偽造、變造私文書，足以生損害於公眾或他人者，處 5 年以下有
期徒刑。
【附表】
┌──┬─────┬────────┬──────────┬──────────────────┐
│編號│犯罪時間  │犯罪地點        │  犯罪方法          │ 所犯罪名、所處宣告刑               │
├──┼─────┼────────┼──────────┼──────────────────┤
│ 1  │97年5月14 │臺中市北屯區子│甲○持丁○○之印章收│甲○行使偽造私文書，足以生損害於他人│
│    │日        │巷33之9號       │受本院97年度司促字第│及公眾，處有期徒刑貳月，如易科罰金，│
│    │          │                │6656號支付命令（債務│以新臺幣壹仟元折算壹日。            │
│    │          │                │人為丁○○）        │                                    │
├──┼─────┼────────┼──────────┼──────────────────┤
│ 2  │97年5月28 │同上            │甲○持丁○○之印章收│甲○行使偽造私文書，足以生損害於他人│
│    │日（起訴書│                │受本院97年度司促字第│及公眾，處有期徒刑貳月，如易科罰金，│
│    │誤繕為97年│                │14105號支付命令（債 │以新臺幣壹仟元折算壹日。            │
│    │5月22日） │                │務人為丁○○）      │                                    │
├──┼─────┼────────┼──────────┼──────────────────┤
│ 3  │97年5月29 │同上            │甲○持丁○○之印章收│甲○行使偽造私文書，足以生損害於他人│
│    │日（起訴書│                │受臺中市○○街郵局  │，處有期徒刑貳月，如易科罰金，以新臺│
│    │誤繕為97年│                │582號存證信函（該存 │幣壹仟元折算壹日。                  │
│    │5月28日） │                │證信函之寄件人為陳慧│                                    │
│    │          │                │鈴，副本收件人為陳郁│                                    │
│    │          │                │君）                │                                    │
├──┼─────┼────────┼──────────┼──────────────────┤
│ 4  │97年6月3日│同上            │甲○持丁○○之印章收│甲○行使偽造私文書，足以生損害於他人│
│    │（起訴書誤│                │受臺中市○○街郵局  │，處有期徒刑貳月，如易科罰金，以新臺│
│    │繕為97年5 │                │590號存證信函（該存 │幣壹仟元折算壹日。                  │
│    │月30日）  │                │證信函之寄件人為陳慧│                                    │
│    │          │                │鈴，收件人為陳郁君）│                                    │
├──┼─────┼────────┼──────────┼──────────────────┤
│ 5  │97年7月11 │同上            │甲○持丁○○之印章收│甲○行使偽造私文書，足以生損害於他人│
│    │日        │                │受丁○○委任吳文虎律│，處有期徒刑貳月，如易科罰金，以新臺│
│    │          │                │師所寄發之律師函（該│幣壹仟元折算壹日。                  │
│    │          │                │函之受文者為丙○○）│                                    │
└──┴─────┴────────┴──────────┴──────────────────┘


司法院資訊處製作；財團法人民間司法改革基金會備份。
